臺灣高等法院臺中分院刑事裁定　　　　100年度交抗字第453號
抗　告　人
即受處分人　謝錦福
上列抗告人因違反道路交通管理處罰條例案件，不服臺灣臺中地
方法院中華民國100年1月27日100年度交聲字第287號裁定，提起
抗告，本院裁定如下：
    主  文
原裁定撤銷，發回臺灣臺中地方法院。
    理  由
一、原裁定意旨略以：受處分人即抗告人謝錦福（下稱受處分人
    ）於民國（下同）98年6月28日2時20分許，駕駛車牌號碼7Q
    -0130號自用小貨車，行經青海路與何厝街處，因酒後駕車
    ，經呼氣酒精濃度檢測值為每公升0.57毫克之違規，為臺中
    市警察局交通警察隊直屬第一分隊警員當場舉發之事實，有
    臺中市警察局舉發違反道路交通管理事件通知書1紙附卷可
    稽，並為受處分人所不爭執，堪可認定，參諸「違反道路交
    通管理事件統一裁罰基準表」所載，對於駕駛人駕駛小型車
    ，而其吐氣所含酒精濃度超過每公升0.55毫克以上，其最低
    應納罰鍰之數額為新臺幣（下同）49,500元，故原處分機關
    所為處分原無不合。並以受處分人上開駕駛自用小貨車經測
    試檢定有酒精濃度超過規定標準部分，因另犯刑法第185條
    之3酒醉駕車之公共危險罪，經臺灣臺中地方法院檢察署檢
    察官為緩起訴處分，受處分人因此依緩起訴命令向臺中縣政
    府衛生局（現已改制為臺中市政府衛生局）繳納20,000元，
    已產生實質刑罰之效果，原處分機關對於裁處受處分人罰鍰
    20,000元之部分，既已依懲罰作用較強之刑事法律制裁後，
    即無再依行政罰法裁處相同罰鍰之必要，受處分人聲明異議
    ，為有理由，原處罰就此部分應予撤銷；至於受處分人僅向
    臺中縣政府（臺中縣衛生局）繳納20,000元，與原處分機關
    裁罰之部分，尚有不足29,500元之差額部分，依道路交通管
    理處罰條例第35條第8項規定：「前項汽車駕駛人，經裁判
    確定處以罰金低於本條例第92條第3項所訂最低罰鍰基準規
    定者，應依本條例裁決繳納不足最低罰鍰之部分」，該條項
    係94年12月28日增訂，並於95年7月1日施行，對照行政罰法
    第26條關於一事不二罰之規定，係於94年2月5日公布，於95
    年2月5日施行，顯見該項規定之立法目的應係考量適用行政
    罰法第26條後，在酒後駕車違規應受刑事處罰者，刑罰處罰
    額度低於行政罰之流弊，參以大法官解釋釋字第503號所揭
    示：「…違反作為義務之行為，同時構成漏稅行為之方法而
    處罰種類相同者，如從其一重處罰已足達成行政目的時，即
    不得再就其他行為併予處罰，始符憲法保障人民權利之意旨
    」之法理，益徵上開大法官會議解釋並未排除因前揭刑事處
    罰偏低所產生不合理之流弊而特別立法補繳差額之情形（臺
    灣高等法院臺中分院97年度交抗字第405號裁定意旨參照）
    ，是道路交通管理處罰條例第35條第8項之規定為行政罰法
    第26條「一事不兩罰」之特別規定，自應優先適用，故本件
    裁處補差額之處分須待裁判（或緩起訴確定後），由行政機
    關另行為之，法院無從代為此項行政處分。另原處分關於吊
    扣駕駛執照12個月、施以道安講習之部分，則係預防將來再
    犯危險之管制罰，而有別於前揭針對已發生違規事實科處罰
    鍰之行政秩序罰，屬行政罰法第26條第1項但書所稱之「其
    他種類行政罰」，原處分機關仍得依道路交通管理處罰條例
    第35條第1項第1款予以裁處，於法並無違誤，受處分人就此
    部分亦未聲明異議，而裁定原處分關於罰鍰49,500元部分撤
    銷，前項撤銷部分，謝錦福就罰鍰20,000元部分不罰。
二、抗告意旨略以：受處分人業已繳納20,000元罰鍰，行政機關
    復要求繳交29,500元罰鍰，屬一事二罰；法官裁判罰鍰20,
    000元，行政機關與法院裁判不一致，且追加行政罰鍰最低
    金額；行政機關不應要求繳交罰鍰，且在1年多以後才向受
    處分人追討不足部分云云。
二、按道路交通主管機關對於汽車駕駛人之酒後駕車行為，依道
    路交通管理處罰條例第35條第1項第1款規定予以裁罰，係對
    行為人違反行政法上義務規定之行政罰，且該條例關於一行
    為同時觸犯刑事法律及違反行政法上義務規定者，並無特別
    規定，是以汽車駕駛人酒後駕車行為，經測試檢定酒精濃度
    超過規定標準，同時涉犯刑法第185條之3之公共危險罪嫌者
    ，道路交通主管處罰機關除有行政罰法第26條第1項但書規
    定，得處以其他種類行政罰之情形外，關於罰鍰部分，即應
    依行政罰法第26條及道路交通管理處罰條例第10條規定，移
    送地方法院檢察署處理，於移送後，非有行政罰法第26條第
    2項所定不起訴等事由，不得再依道路交通管理處罰條例第
    35條第1項第1款規定，裁處行為人罰鍰之行政罰。次按，酒
    後駕車經檢察官為緩起訴處分，並命被告向公益團體捐款或
    提供義務勞務者，被告係履行檢察官為緩起訴處分命令，此
    等命令名義上雖非刑罰，但仍是一種特殊的處遇措施，造成
    被告之財產減少或義務增加，性質上亦屬干預人民自由之處
    分，與刑事制裁無異，實質上為刑事處罰。故檢察官為緩起
    訴處分並命向公益團體捐款者，其捐款解釋上亦屬道路交通
    管理處罰條例第35條第8項所規定之罰金，監理機關雖不得
    再為行政裁罰，惟若行為人所支付之緩起訴處分金，未達道
    路交通管理處罰條例第92條第3項所訂最低罰鍰基準規定者
    （即依違反道路交通管理事件統一裁罰基準表之規定，駕駛
    人違反處罰條例第35條第1項第1款之規定，其吐氣所含酒精
    濃度超過每公升0.55毫克以上者，小型車之最低罰鍰為4萬
    9500元），依該條例第35條第8項之規定，即須補繳不足最
    低罰鍰之部分，始為適法。因此法院僅得就行為人已依緩起
    訴處分為公益捐款部分予以撤銷，並為不罰之諭知。如一方
    面認為行為人依檢察官緩起訴處分命令而為金錢給付，與受
    刑事處罰無異，依行政罰法第26條之規定，監理機關不得再
    行裁罰；一方面卻又認為該等金錢給付不屬於道路交通管理
    處罰條例第35條第8項所定罰金，無需依該項規定補繳不足
    最低罰鍰部分之差額，理由顯有矛盾。且若緩起訴捐款金額
    低於最低罰鍰金額，亦有失公平（臺灣高等法院暨所屬法院
    97年11月法律座談會刑事類提案交通案件第39號研討結果參
    照）。
三、經查：
  (一)本件受處分人於98年6月28日2時20分許，駕駛車牌號碼7Q-0
    130號自用小貨車，行經青海路與何厝街處，因酒後駕車，
    經呼氣酒精濃度檢測值為每公升0.57毫克之違規，為臺中市
    警察局交通警察隊直屬第一分隊警員當場舉發之事實，有臺
    中市警察局舉發違反道路交通管理事件通知書1紙附卷可稽
    ，並為受處分人所不爭執，堪可認定。
  (二)參諸「違反道路交通管理事件統一裁罰基準表」所載，對於
    駕駛人駕駛小型車，而其吐氣所含酒精濃度超過每公升0.55
    毫克以上，其最低應納罰鍰之數額為49,500元，故原處分機
    關所為處分原無不合。
  (三)按汽車駕駛人，駕駛汽車經測試檢定有酒精濃度超過規定標
    準之情形者，處15,000元以上60,000元以下罰鍰，因而肇事
    致人受傷者，並吊扣其駕駛執照2年，前開駕駛人經裁判確
    定處以罰金低於最低罰鍰基準規定者，應裁決繳納不足最低
    罰鍰之部分，道路交通管理處罰條例第35條第1項第1款、第
    8項分別定有明文。又依自95年2月5日起生效施行之行政罰
    法第26條第1項之規定：「一行為同時觸犯刑事法律及違反
    行政法上義務規定者，依刑事法律處罰之。但其行為應處以
    其他種類行政罰或得沒入之物而未經法院宣告沒收者，亦得
    裁處之。」，此乃一行為同時造成刑罰法律與行政秩序罰規
    定發生競合適用之關係時，基於「一事不二罰」之法理，經
    由立法程序確立應以刑罰優先為原則，避免行為人承受過度
    且重複之處罰，此觀該條立法理由明確揭示：「一行為同時
    觸犯刑事法律及違反行政法上義務規定時，由於刑罰與行政
    罰同屬對不法行為之制裁，而刑罰之懲罰作用較強，故依刑
    事法律處罰，即足資警惕時，實無一事二罰再處行政罰之必
    要，且刑事法律處罰，由法院依法定程序為之，較符合正當
    法律程序，應予優先適用。但罰鍰以外之沒入或其他種類行
    政罰，因兼具維護公共秩序之作用，為達行政目的，行政機
    關仍得併予裁處，故為第一項但書規定。」，其理益明。是
    以前揭行政罰法之刑事法律處罰優先且不再處以行政秩序罰
    之目的，既係因為行為人已接受刑罰而足資警惕，且已發生
    懲罰之作用，即無使行為人陷於雙重處罰之不利益，則關於
    刑事法律處罰之範圍自應採取實質認定，凡刑事實體法或程
    序法中所規定客觀上剝奪行為人生命、自由、財產權利，主
    觀上亦因制裁之嚴厲性、痛苦性，其強度足以造成心理強制
    而間接達成矯正教化目的之處遇手段，皆應納入其中，而不
    以形式上符合刑法第32條至第34條所定主刑及從刑種類者為
    限，始與前揭法律規範之意旨相符。查本件受處分人上開酒
    後駕車行為，除構成道路交通管理處罰條例第35條第1項第1
    款之交通違規事由外，亦已合於刑法第185條之3服用酒類不
    能安全駕駛動力交通工具而駕駛罪之構成要件，即係一行為
    同時觸犯刑法第185條之3之公共危險罪與道路交通管理處罰
    條例第35條第1項第1款之酒醉駕車之行政罰，依上開規定，
    自應依刑事法律之刑法第185條之3規定處罰。而受處分人此
    次酒後駕車之行為，業經臺灣臺中地方法院檢察署檢察官以
    98年度速偵字第2489號為緩起訴處分確定，受處分人並依命
    於98年10月7日向臺中縣政府衛生局（現已改制為臺中市政
    府衛生局）支付20,000元，嗣於99年7月20日期滿未經撤銷
    緩起訴處分而實質確定等情，亦有臺中縣衛生局自行收納款
    項統一收據及臺灣高等法院被告前案紀錄表在卷可憑。是受
    處分人上開違反刑事法律禁止規範之犯罪事實既已明確，僅
    因檢察官採取緩起訴處分之替代性刑事處遇手段，未將該案
    逕行起訴或聲請簡易判決處刑，致其後適用之刑事訴訟程序
    有所區別，然就受處分人負有包括支付一定金額予檢察官指
    定機構在內之義務觀察，其如未在上開指定期間內確實履行
    義務，依刑事訴訟法第253條之3第1項第3款之規定，受處分
    人將遭受撤銷緩起訴處分之不利益；反之，倘其確實遵守並
    履行各項緩起訴條件，除非合於刑事訴訟法第260條所定情
    形之一，否則受處分人即無再就同一案件遭受刑事訴追之虞
    。從而，受處分人已因上開緩起訴處分而剝奪其財產權，主
    觀上前揭金錢給付義務亦具有強制性、懲罰性，雖不若易科
    罰金係以支付金錢作為自由刑之替代，惟經由緩起訴處分條
    件之履行使其免於遭檢察官發動起訴程序，仍具有替代刑罰
    之效果，廣義而言，應屬前揭所稱之「實質刑事法律處罰」
    ，而有行政罰法第26條第1項「一事不二罰」規定之適用。
    故檢察官為緩起訴處分並命向公益團體捐款者，其捐款解釋
    上亦屬道路交通管理處罰條例第35條第8項所規定之罰金，
    監理機關雖不得再為行政裁罰，惟若行為人依緩起訴處分所
    支付之捐款金額，未達道路交通管理處罰條例第92條第4項
    所定最低罰鍰基準規定者，依該條例第35條第8項之規定，
    即須補繳不足最低罰鍰之部分，始為適法。否則，如一方面
    認為行為人依檢察官緩起訴處分命令而為金錢給付，與受刑
    事處罰無異，依行政罰法第26條之規定，監理機關不得再行
    裁罰；一方面卻又認為該等金錢給付不屬於道路交通管理處
    罰條例第35條第8項所定罰金，無需依該項規定補繳不足最
    低罰鍰部分之差額，理由顯有矛盾。且若緩起訴捐款金額低
    於最低罰鍰金額，亦有失公平。是以，於緩起訴猶豫期間屆
    滿後，對上述不足額處分，處分機關仍有裁處罰鍰之空間，
    惟此須俟緩起訴猶豫期間屆滿後才可為之。
  (四)受處分人經檢察官命向臺中縣政府（戶名：臺中縣衛生局）
    支付新臺幣20,000元部分，與前開最低罰鍰金額即49,500元
    相較，顯然較低，難謂符合公平正義原則之要求，併參照前
    揭「違反道路交通管理事件統一裁罰基準表」、道路交通管
    理處罰條例第35條第8項之規定，及臺灣高等法院暨所屬法
    院97年11月法律座談會刑事類提案交通案件第39號研討結果
    及臺灣高等法院於95年10月30日以院信文廉字第0950006510
    號轉司法院函示所屬各法院：「請就酒後駕車案件，如認應
    科以罰金刑者，允衡酌其行為之危害性，並參酌道路交通管
    理處罰條例第35條第8項：『前項汽車駕駛人，經裁判確定
    處以罰金低於本條例第92條第3項所訂最低罰鍰基準規定者
    ，應依本條例裁決繳納不足最低罰鍰之部分』等相關意旨，
    妥適量刑」等情，受處分人雖依緩起訴處分命令向臺中縣政
    府（戶名：臺中縣衛生局）支付20,000元，原處分機關就行
    政罰之罰鍰方面仍得就差額即29,500元部分予以裁處。從而
    ，原裁定將原處分關於裁處罰鍰49,500元予以撤銷，其中罰
    鍰20,000元部分不罰，並無不符。
  (五)受處分人以再裁處罰鍰29,500元罰鍰部分一事二罰云云，固
    無理由。惟原裁定仍有以下可議之處：
  (1)按本件酒後駕車只有一個交通違規行為，而且有關其處罰效
    果之罰鍰、吊扣駕駛執照與施以道路交通安全講習等與該交
    通違規行為是否存在均無從分離。法院審理時應先確定受處
    分人是否確有交通違規行為事實，再決定原處分機關所適用
    之法律有無錯誤。從而，受處分人於聲明異議狀雖僅記載就
    罰鍰、吊扣駕駛執照部分聲明異議，其餘部分並未提及，惟
    施以道路交通安全講習部分與其交通違規行為是否存在既無
    從分離，法院自應予以審理。否則，如法院審理結果，認其
    交通違規行為不存在，則僅能將原處分關於罰鍰、吊扣駕駛
    執照部分予以撤銷改判，其餘部分因認未經聲明異議而確定
    ，致生無交通違規行為，而遭處施以道路交通安全講習之不
    合理現象（參酌臺灣高等法院暨所屬法院98年法律座談會刑
    事類提案第23號決議意旨）。依照上開說明，本件受處分人
    其聲明異議狀中固未就原處分機關所裁處吊扣汽車駕駛執照
    12個月，施以道安講習部分表示不服，原法院就此部分仍應
    併予審理，惟原裁定並未對此部分加以裁判。
  (2)次按法院認為聲明異議有理由或聲明異議雖無理由而原處分
    不當或違法者，應以裁定將原處分撤銷，並自為裁定，道路
    交通事件處理辦法第19條定有明文。則本件法院自應將原處
    分撤銷，且基於前開說明，因本件酒後駕車只有一個交通違
    規行為，有關其處罰之各項效果與交通違規行為是否存在均
    無從分離，故原處分應全部撤銷，而非部分撤銷。原處分機
    關係於99年12月30日裁決，有交通部公路總局臺中區○○○
    ○○道路交通管理事件裁決書影本1份可參，而受處分人因
    酒後駕車所犯公共危險罪部分，經臺灣臺中地方法院檢察署
    檢察官以98年度速偵字第2487號緩起訴處分，緩起訴期間1
    年，自98年7月21日至99年7月20日等情，有臺灣高等法院被
    告前案紀錄表可參。原處分機關係於緩起訴處分期滿未被撤
    銷再行裁決，程序上並無不合，然原裁定意旨將罰鍰49,500
    元撤銷，並諭知20,000元部分不罰，惟就本件裁處補差額之
    處分須待裁判（或緩起訴確定後），由行政機關另行為之，
    法院無從代為此項行政處分云云，而並未依上開規定自為裁
    定，亦有未洽。
四、綜上所述，抗告意旨固未指摘及於上述三(五)之部分，惟其認
    原裁定有所違誤，則非無理由，自應由本院予以撤銷，並基
    於維護當事人之審級利益，發回原法院更為適當之處理。
據上論斷，應依道路交通事件處理辦法第25條，刑事訴訟法第41
3條前段，裁定如主文。
中    華    民    國   100    年    5     月    31    日
          刑事第十庭      審判長法  官  江  錫  麟
                                法  官  周  瑞  芬
                                法  官  陳      葳
以上正本證明與原本無異。
不得再抗告。
                                書記官  王  朔  姿
中    華    民    國   100    年    5     月    31    日